【裁判字號】    91,簡上,32
【裁判日期】    920409
【裁判案由】    返還土地
【裁判全文】
臺灣雲林地方法院民事判決  九十一年度簡上字第三二號
    上  訴  人    雲林縣斗六市公所
    法定代理人    甲○○
    訴訟代理人    簡承佑律師
                  李佳蓉律師
    被  上訴人    丙○○
    訴訟代理人    丁○○
                  乙○○
右當事人間請求返還土地事件，上訴人對於中華民國九十一年二月二十一日本院斗六
簡易庭九十年度六簡字第五七號第一審判決，提起上訴，本院判決如左：
    主      文
上訴駁回。
第二審訴訟費用由上訴人負擔。
    事      實
甲、上訴人方面：
一、聲明：
（一）原判決不利於上訴人之部分廢棄。
（二）右廢棄部分，被上訴人在第一審之訴駁回。
（三）第一、二審訴訟費用由被上訴人負擔。
二、陳述：除與原審判決所載相同者，茲予引用外，補稱：
（一）上訴人於民國八十三年四月間，執行雲林縣政府工務局都市計畫課所規畫之都
      市計畫內容，當時上訴人曾委託宏裕測量有限公司〔下簡稱宏裕公司〕進行斗
      六市都市○○○○街中心樁檢測，上訴人依宏裕公司之樁位檢測樁位圖施工，
      嗣經雲林縣政府公告，若於公告期間內，土地權利關係人如認為樁位測定錯誤
      時，請以申請書申請複測，而當時被上訴人並無異議，是上訴人依雲林縣政府
      工務局都市計畫課指示施工，樁位測定無誤，上訴人並非無權占有被上訴人所
      有土地。因此，請求雲林縣政府工務局都市計畫課檢測上訴人於系爭土地上施
      工之道路中心樁，有否錯誤，以查究竟是中心樁豎立時或分割時錯誤，以及若
      拆除系爭土地面積七點七五平方公尺地上物，對於道路行車安全或其他公益之
      影響評估。
（二）按都市計畫樁豎立完竣，並依照第七條規定公告確定後，直轄市、縣〔市〕政
      府工務局〔建設或都市計畫〕單位除應將樁位座標表、樁位圖、樁位指示圖及
      有關資料送地政單位外，並應實地完成樁位點交作業，據以辦理地籍逕為分割
      測量，都市計畫樁測定及管理辦法第三十八條定有明文。再者，有左列測量錯
      誤情形之一者，地政事務所得依照土地法第六十九條辦理更正登記，並通知土
      地所有權人：(1)土地面積係日據時期計算錯誤者。(2)因都市計畫樁位測定錯誤
      致地籍分割測量錯誤，經工務機關依法完成樁位更正者。(3)都市計畫樁位測定
      並無錯誤，因地籍逕為分割測量錯誤者，此為辦理土地複丈與建物測量補充規
      定第十一條所明定。另土地法第六十九條規定：登記人員或利害關係人，於登
      記完畢後，發見登記錯誤或遺漏時，非以書面聲請該管上級機關查明核准後，
      不得更正。
（三）本件上訴人於八十三年四月間，執行上級機關雲林縣政府工務局都市計畫課所
      規畫之都市計畫內容，上訴人曾委託宏裕公司進行斗六市都市○○○○街中心
      樁檢測，上訴人即依該公司之樁位檢測樁位圖施工，嗣經雲林縣政府公告，於
      公告期間內，土地權利關係人如認為樁位測定錯誤時，請以申請書申請複測，
      而當時被上訴人並無異議，嗣地政機關即辦理分割測量等程序作業，是以上訴
      人係依雲林縣政府工務局都市計畫課之指示施工，樁位測定無誤，若因之有占
      用到被上訴人所有之土地，仍須由雲林縣政府檢測中心樁位，以查究竟是中心
      樁豎立時或分割時錯誤，致上訴人占用到被上訴人所有之土地，進而適用不同
      之法定程序更正。
（四）再者，本件土地涉及都市計畫、樁位、及地籍逕為分割等問題，有必要進行樁
      位檢測，上訴人之上級單位雲林縣政府委託亞興測量有限公司〔下簡稱亞興公
      司〕辦理「斗六〔含大潭地區〕及古坑都市計畫圖重製及數值地形測量等」，
      經地形測量成果套繪現地樁位及地籍圖，發見力行街與城頂街以及公正街之地
      籍區塊有偏移情形，九十一年三月二十二日，上訴人業與雲林縣政府、雲林縣
      斗六地政事務所、亞興公司等單位進行研商，經亞興公司書面說明：系爭力行
      街道路地籍分割寬度與計畫寬度相同，且地籍圖、樁位圖、地形圖，發見建築
      物開闢位址與地籍宗地線有所偏差，依該公司專業研判，可能係樁位與地籍座
      標系統不一所造成，須進一步全區地籍圖重測，以資明確等語，有上訴人九十
      年四月十九日斗六市工字第０九一０００九二００號函及檢附之詳細測繪及檢
      核相關資料可稽。
（五）而雲林縣政府現已積極辦理全區地籍圖重測，依上開說明，本件顯有待全區地
      籍圖重測及檢測中心樁完成，為此請求暫停訴訟程序，待全區地籍圖重測結果
      出來後，續行訴訟，並請求訊問證人亞興公司職員劉焜城、龍邑工程顧問公司
      職員王翠霙等語。
三、證據：除援用原審立證方法外，補提出上訴人九十年四月十九日斗六市工字第０
    九一０００九二００號函及檢附之詳細測繪及檢核等相關資料為證。
乙、被上訴人方面：
一、聲明：如主文所示。
二、陳述：除與原審判決所載相同者，茲予引用外，補稱：依土地法規定，登記有絕
    對之效力，被上訴人所有系爭土地實際面積與登記面積不符，且依照測量結果，
    上訴人之道路占用被上訴人土地，自應負返還土地責任等語。
三、證據：援用原審立證方法。
丙、本院依上訴人聲請並依職權訊問證人劉焜城、王翠霙、林昱光、林宏文、劉良道
    及張靜淵等人。
    理      由
一、本件上訴人之法定代理人原為楊鎮文，於訴訟繫屬中，因選舉關係而由甲○○接
    任為市長。因此，上訴人接任之法定代理人甲○○於九十一年六月十二日具狀聲
    明承受訴訟，自無不合，應予准許，首先說明。
二、被上訴人起訴主張：坐落雲林縣斗六市○○段五０六之二五地號、同段五０六及
    二六地號等土地，為被上訴人所有，上訴人無權占用如附圖所示編號Ｂ土地，面
    積六點二五平方公尺；編號Ｃ土地，面積一點五平方公尺，施設砂石、柏油等道
    路工程結構物，乃依民法第七百六十七條之規定，請求上訴人將系爭土地上之地
    上物除去並返還土地等語；上訴人則以：上訴人於八十三年四月間，執行上級機
    關雲林縣政府工務局都市計畫課之都市計畫內容，曾委託訴外人宏裕公司進行斗
    六市都市○○○○街中心樁檢測，並依該公司之樁位檢測樁位圖施工，嗣經雲林
    縣政府公告，土地權利關係人倘於公告期間內，認為樁位測定錯誤時，得以申請
    書申請複測，惟當時被上訴人並無異議，上訴人據此施作道路，並非無權占有。
    再者，系爭土地上施工之道路中心樁，是否錯誤，應請雲林縣政府工務局都市計
    畫課檢測，以查究竟是中心樁豎立時或分割時錯誤，及若拆除系爭土地面積七點
    七五平方公尺之地上物，對於道路行車安全或其他公益之影響評估等語置辯。
三、被上訴人主張之事實，已據其提出土地登記謄本為證。上訴人固以其依宏裕公司
    之樁位檢測樁位圖施工，並經雲林縣政府公告，土地權利關係人倘於公告期間內
    ，認為樁位測定錯誤時，得以申請書申請複測，當時被上訴人並無異議，上訴人
    據此施作道路，並非無權占有等情詞置辯。惟查：
（一）上訴人固主張其執行上級機關雲林縣政府工務局都市計畫課之都市計畫內容，
      曾委託宏裕公司進行斗六市都市○○○○街中心樁檢測，並依該公司之樁位檢
      測樁位圖施工，嗣經雲林縣政府公告，土地權利關係人倘於公告期間內，認為
      樁位測定錯誤時，得以申請書申請複測，惟當時被上訴人並無異議，上訴人據
      以施作道路，並非無權占有等語。惟查，民法第七百六十七條規定之物權請求
      權，係指所有人對於無權占有或侵奪其所有物者，請求返還所有物之訴；對於
      妨害所有權者，請求除去妨害之訴；對於有妨害所有權之虞者，請求防止妨害
      之訴而言。苟占有人〔侵奪者、妨害者或有妨害之虞者〕客觀上不法侵害他人
      所有權，或妨礙所有人圓滿行使其所有權之行為或事實或之虞者，因所有人對
      於行為人之占有〔妨害、妨害之虞〕，於法令上並無容忍之義務，並不以行為
      人之占有〔侵奪、妨害、妨害之虞〕主觀上出於故意或過失為必要，亦不以行
      為人需有刑事責任或有民事上無效、得撤銷事由為要件。本件上訴人曾委託宏
      裕公司，並依該公司樁位檢測椿位圖施工，縱認其依該公司樁位檢測椿位圖施
      工，無何故意或過失可言，惟不能改變其無權占有之事實。又被上訴人雖未於
      雲林縣政府公告期間內，以申請書申請複測，惟被上訴人對其土地所有權利並
      不生影響，亦即上訴人不得主張被上訴人未以申請書申請複測，即得從無權占
      有之情況而變為有權占有。是上訴人上開辯詞，委無足取。
（二）再者，上訴人占用被上訴人所有坐落雲林縣斗六市○○段五０六之二五地號、
      同段五０六及二六地號等土地上如附圖所示編號Ｂ土地，面積六點二五平方公
      尺；編號Ｃ土地，面積一點五平方公尺，亦經原審囑託雲林縣斗六地政事務所
      測量屬實，並有複丈結果圖說可按。而本件應上訴人要求二次合意停止訴訟期
      間，經雲林縣政府工務局都市計畫課、雲林縣斗六市公所、雲林縣斗六地政事
      務所及相關人員，於九十二年三月七日開會協調結果，再由雲林縣斗六地政事
      務重新再檢測結果，上訴人占用被上訴人所有上開二筆土地，面積分別為八平
      方公尺及二平方公尺，並有協調會會議紀錄及土地分割清冊足憑。因此，上訴
      人否認無權占有等情，即屬無據。又系爭土地，經數次檢測結果均有越界，上
      訴人請求再函請雲林縣政府工務局都市計畫課再全面檢測等情，核無必要，併
      此敘明。
（三）至證人劉焜城即亞興公司職員證稱：原來斗六市是依地籍座標測量，目前是依
      Ｐ７座標系統測量，將斗六市做控制網測量，精準度符合規範要求，該圖路口
      有打○表示現場有中心樁，打○表示中心樁遺失等語；證人林昱光即工程顧問
      公司職員證稱：我是負責都市計畫圖重製疑義檢討，我們是依據都市計畫圖及
      樁位圖比對再比對地籍圖，我們是針對斗六都市區進行都市計畫圖檢討，利用
      地政事務所提供的地籍圖以及測量公司測繪後的樁位及地形圖，且該圖是經過
      市鄉規畫局驗收完畢套繪比對後，該道路樁位寬度與地籍樁位寬度相符，為發
      現建築物開闢位址與地籍宗地線有所偏差，系爭土地爭議部分，也發生偏差等
      語；證人林宏文即雲林縣政府都市計畫課技士證稱：一般都市計畫規畫後，道
      路交叉點或是使用分區的界線會設置中心樁及界樁，並將圖上的中心樁及界樁
      在實地套測，並計算座標值，將測繪樁位成果表公告一個月，如無異議就交地
      政事務所辦理地籍分割，本件無〔人〕在公告期間異議，地政事務所依據該結
      果辦理地籍分割等語；證人張靜淵即雲林縣斗六地政事務所測量員證稱：斗六
      以前舊有市街道都沒有都市計畫樁，斗六市公所後來有去補都市計畫樁位，如
      果用都市計畫樁位去開路，不一定與地籍圖吻合，因為都市計畫後會定樁位，
      一般樁位定了以後會先公告三十天，確定後才將資料移至地政機關辦理地籍圖
      分割，因為地籍圖面先有，都市計畫是後來才補樁位，所以不一定與地籍圖吻
      合等語。惟查，證人劉焜城、林昱光、林宏文、張靜淵等人證詞，乃在說明都
      市計畫樁位設置、都市計畫圖重製疑義檢討、將測繪樁位成果表公告一個月，
      如無異議即交地政事務所辦理地籍分割等細節，核與本件上訴人越界占用被上
      訴人所有系爭土地，應屬無關，並不能作有利上訴人之認定，附帶敘明。
四、綜合上揭，被上訴人本於無權占有之法律關係，請求將坐落雲林縣斗六市○○段
    五０六之二五地號、同段五０六及二六地號等土地上如附圖所示編號Ｂ土地，面
    積六點二五平方公尺；編號Ｃ土地，面積一點五平方公尺，施設砂石、柏油等道
    路工程結構物除去，並將該部分土地返還，於法並無不合。上訴意旨指摘原判決
    不當，求予廢棄改判，為無理由，應駁回其上訴。
五、本件事證已臻明確，兩造其餘攻擊防禦方法及訴訟資料，經審酌後，認與判決認
    定結果不生影響，爰毋庸逐一論述，併予敘明。
六、據上論結，本件上訴為無理由，依民事訴訟法第四百三十六條之一第三項、第四
    百四十九條第一項、第七十八條，判決如主文。
中      華      民      國    九十二    年      四      月      九      日
                            臺灣雲林地方法院民事庭
~B審判長法官  蕭守田
~B法      官  李明益
~B法      官  林秋火
右為正本係照原本作成
本件不得上訴
中      華      民      國    九十二    年      四      月      九      日
~B法院書記官  來炳煌


司法院資訊處製作；財團法人民間司法改革基金會備份。
